---
title: "Ampliación con técnicas inferenciales"
author: "Equipo 1. MA1001B.20"
date: "`r Sys.Date()`"
output: 
  pdf_document:
    toc: true
  html_document:
    toc: true
    df_print: paged
---
1. Objetivo y Configuración del Análisis
1.1. Objetivo de investigación.
EL objetivo de este análisis es reconcoer si el formato de lectura (Digital y No Digital) se asocia con el tiempo de lectura contínua de la población joven (18 a 29 años). Puntualmente, queremos responder a la pregunta: "¿Existen diferencias estadísticamente significativas en el promedio de minutos de lectura contínua entre jóvenes que leen en formato digital y aquellos que no?"

1.2. Hipótesis
Para abordar el tema, planteamos la siguiente prueba de hipótesis con un nivel de significancia de 0.04.
-Hipótesis Nula: La media de minutos de lectura contínua es la misma para ambos grupos 
$$H_{0}: \mu_{\text{digital}} = \mu_{\text{analogo}}$$
-Hipótesis Alternativa: Las medias de los minutos de lectura contínua son diferentes entre sí
$$H_{1}: \mu_{\text{digital}}  {\ne}  \mu_{\text{analogo}}$$
1.3- Configuración y Carga de Datos
Se inicia cargando las librerías necesarias para el desarrollo del código
```{r setup_y_carga, include=FALSE}
# Librerías para manipulación de estadísticas
library(tidyverse)
library(ggplot2)
```

2.- Preparación y filtración de los datos
```{r cargar_datos}
# Cargar datos desde la misma carpeta
datos <- read_rds("molec_datos_combinados_final.rds", refhook = NULL) 
# Crear la variable de grupo de edad para usarla en todo el análisis
datos_con_edad <- datos %>%
  mutate(
    grupo_edad = factor(case_when(
      edad <= 29 ~ "18-29 años",
      edad <= 44 ~ "30-44 años",
      edad <= 59 ~ "45-59 años",
      edad >= 60 ~ "60 años o más"
    ), levels = c("18-29 años", "30-44 años", "45-59 años", "60 años o más"))
  )

# Vistazo inicial a la estructura de los datos
glimpse(datos_con_edad)
```
2.1- Ahora buscaremos filtrar la base de datos para recuperar únicamente la población que sí lee
```{r filtro_lectores}
#1.-Filtramos y nos quedamos con los lectores
lectores <- datos_con_edad %>%
  filter(acostumbra_leer == "Sí") 

#2.- Crear variable que identifica a los lectores digitales
lectores <- lectores %>%
  mutate(
    lee_en_digital = factor(if_else(lee_sitios_web_blogs == "Sí" | formato_libro_digital == "Sí" | formato_revista_digital == "Sí" | formato_periodico_digital == "Sí", "Digital", "No Digital"))
  )

#3.- Para hacer énfasis en el grupo lector de jóvenes

lectores_jovenes_limpio <- lectores %>%
  filter(grupo_edad == "18-29 años" ) %>%
  filter(!is.na(lee_en_digital))

#4.- Tabla para jóvenes
glimpse(lectores_jovenes_limpio)
```

3.- Análisis Descriptivo y Exploración Visual
Ahora, con los datos preparados, agruparemos por tipo de lector (Digital y No Digital) y calcularemos la media lectura contínua, esto para realizar un análisis descriptivo y entender las caraterísticas de nuestra muestra. Necesitaremos la variable minutos_lectura_continua.

3.1- Tabla Resumen
Se calculan las estadísticas clave (cantidad de lectores, media, mediana y desviación estándar)
```{r separacion_y_media}
#Calculamos los minutos de lectura promedio para cada grupo
resumen_jovenes <- lectores_jovenes_limpio %>%
  group_by(lee_en_digital) %>%
  summarise(
    cant_lectores = n(),
    mean_min = mean(minutos_lectura_continua, na.rm = TRUE),
    med_min = median(minutos_lectura_continua, na.rm = TRUE),
    sdev_min = sd(minutos_lectura_continua, na.rm = TRUE)
  )

#Checamos la tabla creada
print(resumen_jovenes)
```
La tabla nos muestra el promedio de lectura entre personas que leen en digital y los que no, donde predominan en media de lectura el grupo digital (mean = 49.8135). Sin embargo, la desviación estándar sugiere que hay una alta variabilidad

3.2- Exploración visual
Para visualizar mejor estos resultados usaremos una boxplot.
```{r boxplot}
ggplot(lectores_jovenes_limpio, aes(x = lee_en_digital, y= minutos_lectura_continua, fill = lee_en_digital)) + geom_boxplot(alpha = 0.7) + geom_jitter(width = 0.1, alpha = 0.3) + labs(
  title = "distribución de Minutos de Lectura Contínua en Jóvenes",
  subtitle = "Comparación entre lectores digitales y análogos",
  x = "Tipo de Lector",
  y = "Minutos de Lectura Contínua"
) + theme_minimal() + scale_fill_manual(values = c("Digital" = "#0072B2", "No Digital" = "#0045A4")) + guides(fill = "none")

```
El gráfico nos dice una mayor dispersión y la presencia de valores atípicos en el grupo "Digital", lo cual explica por qué la diferencia de medias puede no ser estadísticamente significativa.

4.- Análisis Inferencial

4.1- Verificación de supuestos
Realizamos un test de homogeneidad de varianzas
```{r}
#Prueba F para comparar las varianzas de los dos grupos
var.test(minutos_lectura_continua ~ lee_en_digital, data = lectores_jovenes_limpio, conf.level = 0.96)
```
Podemos percatarnos que nuestro p-value = 0.0424 < 0.04, lo que nos ayuda a rechazar la hipótesis nula de varianzas iguales. Ahora utilizamos la prueba t de Welch, que no asume varianzas iguales.

4.2- Ejecución de la Prueba t
```{r prueba_t}
#Realizamos una prueba t para comparar medias de ambos grupos
prueba_t <- t.test(minutos_lectura_continua ~ lee_en_digital, data = lectores_jovenes_limpio, conf.level = 0.96)

prueba_t
```
La prueba t de Student nos brinda un p-value = 0.1441, lo que nos dice que los valores tienen una alta variabilidad. 

En el siguiente chunk se realiza el cálculo del valor crítico, es decir, la frontera
```{r}
#Grados de libertad
df <- prueba_t$parameter
#Valor t en frontera para prueba de dos colas
alpha <- 0.04
valor_frontera <- qt(p = alpha/2, df = df, lower.tail = FALSE)

print(prueba_t)
print(valor_frontera)
```
El estadístico t = 1.5661 cae cómodamente en la zona de frontera [-2.3110, 2.3110], como no cae en zona de rechazo, no se rechaza la hipótesis nula

Por consiguiente, verificaremos supuestos con prueba de homogeneidad
```{r}
#Prueba de homogeneidad de varianzas
var.test(minutos_lectura_continua ~ lee_en_digital, data= lectores_jovenes_limpio, conf.level = 0.96)
```
Debido a que p-value = 0.0424 < 0.04, da una fuerte idea de que las varianzas no son iguales. La evidencia es muy grande y fuerte para no confiar en una prueba que requiera varianzas iguales.
5.- Conclusión
En el análisis se propuso determinar si hay diferencia significativa en el tiempo de lectura entre jóvenes que leen en formato digital y aquellos que no.

Los resultados mostraron que, en promedio, los lectores "digitales" reportan un mayor tiempo de lectura (49.8 min.) en comparación con el grupo "no digital" (36.9 min.). Sin embargo, recopilamos dos datos clave:

1-.- Varianzas diferentes: La prueba F de homogeneidad de varianzas (p<0.04) confirma el que la dispersión de los datos de lectores digitales es significativamente mayor, como se observó en el boxplot.

2.- La diferencia de medias no es significativa, pues el estadístico de prueba (t=1.5661) no superó el valor crítico (frontera =2.3110). Además, el p-value (0.1441) fue mucho mayor al nivel de significancia del 96% (alpha = 0.04).

En base a nuestra evidencia, no podemos rechazar la hipótesis nula; no existe evidencia estadística suficiente para poder afirmar que el promedio de minutos de lectura contínua sea diferente entre jóvenes que leen en formato digital y los que no. 

La diferencia observada en las medias es debido por la alta variabilidad que hay dentro de los grupos y al azar muestral.
