---
title: "Análisis Completo de Hábitos de Lectura en México (MOLEC)"
author: "Equipo 1. MA1001B.206"
date: "`r Sys.Date()`"
output:
  pdf_document:
    toc: true
  html_document:
    toc: true
    df_print: paged
---

### 1. Configuración y Carga de Datos
Iniciamos cargando todas las librerías necesarias y nuestro conjunto de datos ya limpio y procesado.

```{r setup_y_carga, include=FALSE}
# Librerías para manipulación, visualización y estadísticas
library(tidyverse)
library(e1071)      # Para calcular sesgo y curtosis
library(corrplot)   # Para visualizar correlaciones
```

```{r cargar_datos}
# Cargar los datos limpios desde el archivo RDS
datos <- readRDS("molec_datos_combinados_final.rds")

# Crear la variable de grupo de edad para usarla en todo el análisis
datos_con_edad <- datos %>%
  mutate(
    grupo_edad = factor(case_when(
      edad <= 29 ~ "18-29 años",
      edad <= 44 ~ "30-44 años",
      edad <= 59 ~ "45-59 años",
      edad >= 60 ~ "60 años o más"
    ), levels = c("18-29 años", "30-44 años", "45-59 años", "60 años o más"))
  )

# Vistazo inicial a la estructura de los datos
glimpse(datos_con_edad)
```

### 2. Análisis Descriptivo Completo
Aquí generamos un resumen estadístico detallado de nuestras variables clave, incluyendo medidas de tendencia central, dispersión y forma, así como tablas de frecuencia.

```{r analisis_descriptivo}
# --- Resumen completo para EDAD ---
print("--- Resumen Estadístico: EDAD ---")
# Cuartiles y media con la función summary()
summary(datos_con_edad$edad)
# Tabla con medidas de dispersión y forma
datos_con_edad %>%
  summarise(
    Desviacion_Estandar = sd(edad, na.rm = TRUE),
    Sesgo = skewness(edad, na.rm = TRUE),
    Curtosis = kurtosis(edad, na.rm = TRUE)
  )

# --- Resumen completo para MINUTOS DE LECTURA (solo para quienes leen) ---
print("--- Resumen Estadístico: MINUTOS DE LECTURA (lectores) ---")
datos_con_edad %>%
  filter(minutos_lectura_continua > 0) %>%
  pull(minutos_lectura_continua) %>%
  summary()
datos_con_edad %>%
  filter(minutos_lectura_continua > 0) %>%
  summarise(
    Desviacion_Estandar = sd(minutos_lectura_continua, na.rm = TRUE),
    Sesgo = skewness(minutos_lectura_continua, na.rm = TRUE),
    Curtosis = kurtosis(minutos_lectura_continua, na.rm = TRUE)
  )

# --- Tablas de Distribución de Frecuencia ---
print("--- Frecuencia: Motivo principal para NO leer ---")
datos_con_edad %>%
  count(motivo_no_leer, sort = TRUE) %>%
  filter(!is.na(motivo_no_leer)) %>%
  mutate(porcentaje = n / sum(n) * 100)
```

### 3. Análisis Bivariado (Correlación y Comparación de Grupos)
Cruzamos variables para encontrar relaciones y patrones. Comparamos los perfiles de los lectores de internet vs. los no lectores.

```{r analisis_bivariado}
# --- Correlación entre variables numéricas ---
print("--- Matriz de Correlación (Edad vs. Minutos Lectura) ---")
matriz_cor <- datos_con_edad %>%
  select(edad, minutos_lectura_continua) %>%
  na.omit() %>%
  cor()
print(matriz_cor)
corrplot(matriz_cor, method = "number")


# --- Boxplot para comparar distribuciones ---
print("--- Boxplot: Minutos de Lectura (Internet vs. No Internet) ---")
ggplot(datos_con_edad, aes(x = lee_sitios_web_blogs, y = minutos_lectura_continua, fill = lee_sitios_web_blogs)) +
  geom_boxplot() +
  coord_cartesian(ylim = c(0, 240)) + 
  labs(
    title = "Distribución de Minutos de Lectura Continua",
    x = "¿Lee en Sitios Web/Blogs?",
    y = "Minutos de Lectura"
  ) +
  theme_minimal() +
  theme(legend.position = "none")
```