---
title: "Limpieza de encuesta MOLEC"
author: "Equipo 1. MA1001B.206"
date: "`r Sys.Date()`"
output:
  html_document:
    toc: yes
    df_print: paged
---

### 1. Configuración del Entorno
Cargamos los paquetes necesarios para la manipulación de datos.

```{r setup, include=FALSE}
library(tidyverse)
library(here)
```

### 2. Detección Automática de Archivos
El script buscará todos los archivos que coincidan con el patrón "Datos_molec_" seguido de un año y ".csv" en la carpeta del proyecto.

```{r encontrar_archivos}
# Usamos list.files() con un patrón para encontrar los archivos relevantes
lista_archivos <- list.files(
  path = here(), 
  pattern = "Datos_molec_\\d{4}\\.csv",
  full.names = TRUE # Obtenemos la ruta completa del archivo
)

# Mostramos los archivos que se encontraron para verificación
if (length(lista_archivos) > 0) {
  message("Se encontraron los siguientes archivos para procesar:")
  print(lista_archivos)
} else {
  message("Advertencia: No se encontraron archivos con el patrón 'Datos_molec_YYYY.csv' en esta carpeta.")
}
```

### 3. Creación de una Función de Limpieza
Encapsulamos el proceso de limpieza en una función para aplicarla a cada archivo encontrado. Esta función está adaptada a tu selección de variables.

```{r funcion_limpieza}
limpiar_datos_molec <- function(ruta_archivo) {
  
  # Extraemos el año del nombre del archivo
  anio_encuesta <- str_extract(ruta_archivo, "\\d{4}")
  
  # Leemos el archivo CSV
  datos_crudos <- read_csv(ruta_archivo)
  
  # Aplicamos tu lógica de limpieza personalizada
  datos_limpios <- datos_crudos %>%
    select(
      edad, p2, p3_1, p3_2, p3_3, p3_4, p3_5,
      p8_1, p8_2, p14_1, p14_2, p20_1, p20_2,
      p26, p30, p32, p34_4
    ) %>%
    rename(
      edad = edad,
      acostumbra_leer = p2,
      lee_libros = p3_1,
      lee_revistas = p3_2,
      lee_periodicos = p3_3,
      lee_historietas = p3_4,
      lee_sitios_web_blogs = p3_5,
      formato_libro_digital = p8_1,
      formato_libro_impreso = p8_2,
      formato_revista_digital = p14_1,
      formato_revista_impresa = p14_2,
      formato_periodico_digital = p20_1,
      formato_periodico_impreso = p20_2,
      minutos_lectura_continua = p26,
      comprension_lectura = p30,
      motivo_no_leer = p32,
      libros_en_casa_niñez = p34_4
    ) %>%
    mutate(
      across(c(edad, minutos_lectura_continua), as.numeric),
      across(
        .cols = c(acostumbra_leer:formato_periodico_impreso, libros_en_casa_niñez),
        .fns = ~case_when(
          . == 1 ~ "Sí",
          . == 2 ~ "No",
          . == 3 ~ "No recuerda",
          TRUE ~ NA_character_
        )
      ),
      comprension_lectura = case_when(
        comprension_lectura == 1 ~ "Poca",
        comprension_lectura == 2 ~ "La mitad",
        comprension_lectura == 3 ~ "La mayor parte",
        comprension_lectura == 4 ~ "Toda",
        TRUE ~ NA_character_
      ),
      motivo_no_leer = case_when(
        motivo_no_leer == 1 ~ "Falta de interés/gusto",
        motivo_no_leer == 2 ~ "Prefiere otras actividades",
        motivo_no_leer == 3 ~ "Falta de tiempo",
        motivo_no_leer == 4 ~ "Falta de dinero",
        motivo_no_leer == 5 ~ "Problemas de salud",
        motivo_no_leer == 6 ~ "Otro",
        TRUE ~ NA_character_
      ),
      # Añadimos la columna con el año correspondiente
      anio = anio_encuesta
    )
  
  return(datos_limpios)
}
```

### 4. Procesamiento y Combinación de Todos los Archivos
Aplicamos la función a cada archivo y unimos los resultados en una única tabla.

```{r procesar_y_unir}
# Solo procedemos si se encontraron archivos
if (length(lista_archivos) > 0) {
  # map_dfr aplica la función a cada archivo y une los resultados
  datos_combinados <- map_dfr(lista_archivos, limpiar_datos_molec)
  
  message("¡Procesamiento de todos los archivos completado!")
  
  # Mostramos la estructura de la tabla final
  glimpse(datos_combinados)
  
  # Verificamos los registros por año
  message("Resumen de registros por año:")
  print(table(datos_combinados$anio))
}
```

### 5. Guardar el Resultado Combinado
Finalmente, guardamos el `data.frame` que contiene los datos limpios de todos los años.

```{r guardar_datos}
if (exists("datos_combinados")) {
  # Guardar en formato RDS (recomendado para R)
  saveRDS(datos_combinados, file = here("molec_datos_combinados_final.rds"))
  
  # Guardar también como CSV para usar en otros programas
  write_csv(datos_combinados, file = here("molec_datos_combinados_final.csv"))
  
  message("El archivo combinado con todos los años se ha guardado como 'molec_datos_combinados_final.rds'")
}
```