---
title: "Medidas de tendencia central"
author: "Equipo 1. MA1001B.206"
date: "`r Sys.Date()`"
output:
  pdf_document:
    toc: true
  html_document:
    toc: true
    df_print: paged
---
---

### 1. Carga de Librerías y Datos Limpios
Iniciamos cargando nuestras herramientas y el conjunto de datos ya procesado.

```{r setup_y_carga}
library(tidyverse)

# Cargar los datos limpios
datos <- readRDS("molec_datos_combinados_final.rds")

# Crear los grupos de edad para todo el análisis
datos_con_edad <- datos %>%
  mutate(
    grupo_edad = factor(case_when(
      edad <= 29 ~ "18-29 años",
      edad <= 44 ~ "30-44 años",
      edad <= 59 ~ "45-59 años",
      edad >= 60 ~ "60 años o más"
    ), levels = c("18-29 años", "30-44 años", "45-59 años", "60 años o más"))
  )
```

### 2. Análisis de Materiales: ¿Qué leen los lectores de internet?
Aquí creamos una **tabla de contingencia** para ver la relación directa: si lees en internet, ¿qué otros materiales consumes? Esto responde a la pregunta **"¿en qué materiales influye?"**.

```{r tabla_contingencia_materiales}
# Calculamos el porcentaje de lectores de cada material, segmentado por si leen o no en sitios web
resumen_materiales <- datos_con_edad %>%
  filter(!is.na(lee_sitios_web_blogs)) %>%
  group_by(lee_sitios_web_blogs) %>%
  summarise(
    porc_lee_libros = mean(lee_libros == "Sí", na.rm = TRUE) * 100,
    porc_lee_revistas = mean(lee_revistas == "Sí", na.rm = TRUE) * 100,
    porc_lee_periodicos = mean(lee_periodicos == "Sí", na.rm = TRUE) * 100,
    porc_lee_historietas = mean(lee_historietas == "Sí", na.rm = TRUE) * 100
  )

print("--- Porcentaje de consumo de otros materiales ---")
print(resumen_materiales)

# Visualización para comparar los perfiles de consumo
resumen_materiales %>%
  pivot_longer(cols = -lee_sitios_web_blogs, names_to = "material", values_to = "porcentaje") %>%
  mutate(material = str_replace(material, "porc_lee_", "")) %>%
  ggplot(aes(x = material, y = porcentaje, fill = lee_sitios_web_blogs)) +
  geom_bar(stat = "identity", position = "dodge") +
  labs(
    title = "Perfil de Lectura: Lectores de Internet vs. No Lectores de Internet",
    subtitle = "Quienes leen en internet también tienden a leer más otros materiales",
    x = "Tipo de Material",
    y = "Porcentaje de Personas que lo Leen (%)",
    fill = "¿Lee en Sitios Web?"
  ) +
  theme_minimal()
```

### 3. Análisis de Formato: ¿Prefieren digital o impreso?
Investigamos si los lectores de internet muestran una preferencia mayor por los formatos digitales en libros y periódicos.

```{r analisis_formato}
# Creamos una tabla resumen de la preferencia de formato
resumen_formato <- datos_con_edad %>%
  filter(!is.na(lee_sitios_web_blogs), lee_libros == "Sí" | lee_periodicos == "Sí") %>%
  group_by(lee_sitios_web_blogs) %>%
  summarise(
    porc_libro_digital = mean(formato_libro_digital == "Sí", na.rm = TRUE) * 100,
    porc_libro_impreso = mean(formato_libro_impreso == "Sí", na.rm = TRUE) * 100,
    porc_periodico_digital = mean(formato_periodico_digital == "Sí", na.rm = TRUE) * 100,
    porc_periodico_impreso = mean(formato_periodico_impreso == "Sí", na.rm = TRUE) * 100
  )

print("--- Preferencia de Formato (Digital vs. Impreso) ---")
print(resumen_formato)
```

### 4. Análisis por Edad: ¿Cómo cambia el patrón?
Este es el análisis más importante. Repetimos la comparación de materiales, pero esta vez **separando los resultados para cada grupo de edad**. Esto responde a la pregunta **"¿cambia con la edad?"**.

```{r analisis_materiales_por_edad}
# Calculamos el porcentaje de lectores de internet para cada grupo de edad
lectores_internet_por_edad <- datos_con_edad %>%
  group_by(grupo_edad) %>%
  summarise(
    porc_lee_internet = mean(lee_sitios_web_blogs == "Sí", na.rm = TRUE) * 100
  )

print("--- Porcentaje de lectores de internet por grupo de edad ---")
print(lectores_internet_por_edad)

# Gráfico para visualizar la brecha generacional
ggplot(lectores_internet_por_edad, aes(x = grupo_edad, y = porc_lee_internet)) +
  geom_bar(stat = "identity", fill = "#009E73") +
  geom_text(aes(label = paste0(round(porc_lee_internet, 1), "%")), vjust = -0.5) +
  labs(
    title = "El Hábito de Leer en Internet Disminuye con la Edad",
    x = "Grupo de Edad",
    y = "Porcentaje que Lee en Sitios Web/Blogs (%)"
  ) +
  theme_minimal()

# Ahora, una visualización más compleja: ¿cómo cambia el consumo de LIBROS por edad e internet?
datos_con_edad %>%
  filter(!is.na(lee_sitios_web_blogs)) %>%
  group_by(grupo_edad, lee_sitios_web_blogs) %>%
  summarise(porc_lee_libros = mean(lee_libros == "Sí", na.rm = TRUE) * 100, .groups = 'drop') %>%
  ggplot(aes(x = grupo_edad, y = porc_lee_libros, fill = lee_sitios_web_blogs)) +
  geom_bar(stat = "identity", position = "dodge") +
  labs(
    title = "Lectura de Libros: Influencia de Internet por Grupo de Edad",
    subtitle = "En todos los grupos de edad, los lectores de internet leen más libros",
    x = "Grupo de Edad",
    y = "Porcentaje que Lee Libros (%)",
    fill = "¿Lee en Sitios Web?"
  ) +
  theme_minimal()
```